【裁判字號】    92,判,468
【裁判日期】    920429
【裁判案由】    營利事業所得稅
【裁判全文】
最  高  行  政  法  院  判  決                    九十二年度判字第四六八號
    上  訴  人  中華開發工業銀行股份有限公司
    代  表  人  丙○○
    訴訟代理人  甲○○
    代  表  人  乙○○
右當事人間因營利事業所得稅事件，上訴人不服中華民國九十一年三月二十八日臺北
高等行政法院八十九年度訴字第二○四○號判決，提起上訴，本院判決如左：
    主  文
原判決廢棄。
訴願決定及原處分（復查決定）均撤銷。
第一審及上訴審訴訟費用均由被上訴人負擔。
    理  由
本件上訴人起訴主張：債券買賣採除息交易，係經政府主管機關於業務規則明訂，忽
視此種後手代墊前手利息之交易性質，率爾不准後手（最後持有人）就前手利息而被
扣繳稅款辦理抵繳，實已有違課稅公平原則。依財團法人中華民國證券櫃檯買賣中心
證券商營業處所買賣有價證券業務規則辦理（經證券暨期貨管理委員會核定），依該
規則第五十一條，買賣債券於兩兌息期間內購入時必須將自上次付息日至成交日間原
屬賣方所有之利息併同成交價金支付於賣方，此種後手買方支付應屬前手賣方利息收
入之交易實情，乃為代墊性質，迨無疑義，因此後手（最後持有人）因扣繳制度致短
少收回原墊付前手之利息，必須待結算申報時抵繳稅款或申請退稅時方可收回，後手
權益顯已受損，如再不准後手就前手利息而被扣繳稅款辦理抵繳，實已有違課稅公平
原則；所得稅法第七十一條並未有扣繳稅款應為所得所有者之扣繳稅款，始得以之抵
繳所得所有者之應納稅款或申請退稅之規定。謹參行為時所得稅法第七十一條規定及
所得稅法第九十九條規定，均無明文規定扣繳稅款應為所得所有者之扣繳稅款，始得
以之抵繳所得所有者之應納稅額或申請退稅。依扣繳憑單抵繳應納稅款或退稅並無違
反稅法之規定。上訴人從事債券買賣業務，債券屆期時，債券持有人得持息票至債券
發行人處兌領整個發行期間之利息並取得扣繳憑單。而依所得稅法第九十九條及第一
百條之規定，納稅義務人繳納所得稅時，得憑扣繳憑單抵繳應納所得稅，故上訴人於
申報所得稅時，依法就扣繳憑單記載之扣繳稅額全數抵繳應納稅額，並無違反稅法規
定之處。且依債券交易實務來分析，已將抵繳稅負之權利隱含於債券價格予以考量，
即上訴人於買入債券時代墊前手稅款，再透過申報營利事業所得稅時，將發行期間內
全部債券利息收入扣繳稅款之扣繳憑單，憑以抵繳營利事業應納稅負或退還稅負；本
案核定係於法律規定外，另行創設新的租稅權利義務。依稅捐稽徵法第一條之一規定
，本案之所以產生問題，在於驟看之下，似乎有稅負不公平之感，但依租稅法律主義
，其實不然。在債券買賣交易時，上訴人以附買回交易條件，賣債券給個人，個人在
債券到期日前，將債券賣回給上訴人，個人所得相當於利息收入之買賣差價，屬於證
券交易所得，基於所得稅法第四條之一之規定免稅，不必併入綜合所得課稅；而上訴
人只認列到期日前一日至前數日之買回後持有期間的利息所得，卻可享用以全期利息
為扣繳基礎金額之扣繳稅款。惟依財政部民國七十五年七月十六日台財稅第七五四一
四一六號函令之規定，得以按自己持有期間計算之利息作為申報課稅之所得淨額，係
基於租稅法律主義，所得享有之權利。事實上，因為這些作法，反映於降低公債發行
之標售利率之價格，有利於降低政府發行公債之利息成本，係對總體經濟有益之租稅
措施。因此，如政府執行稅法之政策變更，認為營利事業買賣債券，不得繼續依上揭
財政部七十五年七月十六日台財稅第七五四一四一六號函（以下簡稱七十五年函）之
方式申報課稅利息所得淨額，此係於法律規定外，另行創設新的租稅權利義務，則依
稅捐稽徵法第一條之一之規定，亦僅能對嗣後新發行之債券有其適用，不得溯及適用
於原已發行尚未屆還本期限之債券；上訴人每年度均應被上訴人查核要求提出補充說
明，足證被上訴人於八十九年度改變見解前均了解並認同上訴人之作法並據以核定。
查上訴人每年度（包括系爭八十六年度）申報營利事業所得稅時，於呈送被上訴人之
申報資料中，均已揭露並調節債券利息收入申報數與扣繳憑單數間之差異，且說明其
原因係為按實際持有期間認列利息收入造成與扣繳憑單所載之利息給付總額，且根據
上訴人與被上訴人往來信函之記錄顯示，上訴人自七十四年度起幾乎每年度均受被上
訴人查核，要求對多項特定事項提出補充說明，在此種每年查核之情況下，被上訴人
既了解上訴人債券前手利息扣繳稅款之處理方式，長久以來又以認同上訴人之處理方
式予以核定，並無異議，從資料可見會計師之查核申報資料，對公債前手息已明白揭
露，足證被上訴人於八十八年之前若係採取依財政部六十四年九月四日台財稅第三六
四四○號函（以下簡稱六十四年函）而認扣繳全期稅款不得全數抵繳之見解，絕對可
從上訴人之申報資料輕而易舉發現其錯誤，故被上訴人確係於八十七、八十八年改變
見解後，再憑新見解核定系爭八十六年度債券前手利息扣繳稅款之處理，因此被上訴
人係驟然改變法律見解而為本案之核定，依稅捐稽徵法第一條之一之立法精神、中央
法規標準法第十八條從新從優原則及行政程序法第八條信賴保護原則之法理，該法律
見解之變更因對上訴人不利，故不得適用於本案，否則無異認稅捐機關可以法律見解
之變更規避稅捐稽徵法第一條之一之規定；當債券買賣前手為營利事業時，政府有重
複課稅之不合理現象。依財政部七十五年七月十六日台財稅第七五四一四一六號函釋
之意旨，營利事業係依持有期間計算債券利息收入申報課稅，而個人因未設帳，一律
以其兌領利息金額併入其綜合所得稅課徵。基於前揭函釋意旨，倘被上訴人以變更見
解後之核定方式，否准後手營利事業以全期利息之扣繳稅款抵繳其應納稅額或退稅，
則當買賣之前手為營利事業時將造成前手利息被重複課稅之不合理現象；上訴人之債
券交易對象中個人戶僅佔少數，並無透過大部分與個人交易以規避稅負之不當行為；
上訴人因業務性質，債券交易對象絕大多數為債券型基金及營利事業（約佔百分之九
十五），個人戶僅佔少數（約百分之五）；而債券型基金之課稅方式係依財政部八十
一年四月二十三日台財稅第八一一六六三七五一號函之規定，上訴人之交易對象既多
為基金及營利事業，前開二類對象均設帳且按應有課稅方式課稅，政府並未因而短漏
稅收，上訴人並未大量與個人戶從事交易而有意圖規避個人稅負之不當行為；就整體
債券市場投資人結構觀之，個人僅佔少部分，被上訴人否准後手將債券前手利息扣繳
稅款抵繳其應納稅額或退還將造成嚴重重複課稅現象。若不准後手將前手利息之扣繳
稅款抵繳應納稅額或退稅，則於市場上應由後手預扣前手稅款方為公平，然目前此預
扣稅款並無任何機制可轉嫁予前手。若依被上訴人之核定方式，則債券交易時應由後
手代扣前手稅款方不致有重複課稅之不公平現象，然而目前因有下列困難以致市場交
易時無法調整為由後手預扣前手之稅款：(一)現行稅法未有相關規定使債券交易後手得
代扣稅款，並開立扣繳憑單予前手抵稅，由於稅法中欠缺債券轉手時扣繳之機制，以
致現行市場交易無法配合被上訴人之核定方式做必要之調整，不公平現象將無法解決
。(二)債券係於櫃台買賣中心集中比對成交，並集中淨額清算，然為配合財政部六十四
年九月四日台財稅第三六四四○號函之扣繳及課稅規定，目前市場交易之清算系統根
本沒有預先代扣前手稅款之機制，也未將預扣前手稅款納入債券價格之計算公式中，
顯見過去之政府亦並不認為後手不得將前手利息扣繳稅款憑以抵繳應納稅額或退稅；
今被上訴人遽然變更見解，市場上仍缺乏代扣稅款或將稅款轉嫁予前手之機制，國庫
署之計價公式亦因前述財政部六十四年函釋而未能變更調整，以將不得扣抵稅款之因
素反映於債券價格，在這種未考量市場交易實務及相關配合機制之情況下，被上訴人
之作法將造成更大的不合理現象，並嚴重侵害債券市場投資者之權益；政府各相關單
位間對於債券前手利息之扣繳稅款之看法並不一致，不應因被上訴人一時見解之變更
而推翻行之多年之交易與會計制度。財政部內部相關單位如國稅局、國庫署、證券暨
期貨管理委員會及其督導負責債券買賣撮合交易之櫃檯買賣中心等，於財政部變更見
解對八十三年至八十七年間證券金融相關事業之債券前手息案件展開全面重核前，對
於「經轉讓債券之課稅方式」均採一致之見解，因此證券暨期貨管理委員會就其負責
審核相關財務報告、國庫署就其公告周知之交易成本計價公式與櫃檯買賣中心所訂定
之規則相關宣傳文件，均依前開六十四年及七十五年函釋所形成之納稅習慣及機制為
相同之行政行為。今被上訴人驟然更易其見解與核定方式，即連財政部內部相關單位
亦未為相應調整。如現行所有債券交易者之會計記錄方式，均將前手利息扣繳稅款列
為預付稅款，而非列入損益科目，上訴人及所有公開發行公司之財務報表長久以來均
以此種會計記錄方式編製並公告予市場投資人，財政部證券暨期貨管理委員會至今仍
無異議；又如財政部國庫署所判定之計價公式亦因前述財政部六十四年函釋至今仍未
變更調整；再如櫃檯買賣中心亦據此函釋訂定規則謂「債券之買賣均採除息交易」，
完全未要求後手對前手所應支付之稅款為扣繳或其他措施。故若被上訴人予以維持，
則將導致1.過去所有參與債券交易營利事業之財務報表產生重大錯誤，使投資人權益
產生重大影響。2.依國庫署計價公式為交易之人，因此將遭到價格計算上之損失。3.
參與櫃檯買賣中心撮合交易之人，因櫃檯買賣中心未及建立合理之向前手扣繳稅款之
機制，造成後手之重大損失；稅法規定以及被上訴人長久以來的核定方式已構成債券
交易慣例之一部分，今因被上訴人之見解改變而對債券市場交易造成重大影響。於前
述六十四年函發布前，債券之買賣原係於各次轉手時由發行機構分段開立扣繳憑單，
因此取得扣繳憑單之個人及營利事業均須申報利息收入，並得以扣繳稅款抵繳應納稅
額。然該函發布後，付息機構改以付息時之持票人為納稅義務人開具扣繳憑單，自此
以後債券均以最後一手為扣繳對象扣取稅款，而最後一手均將所代墊之前手利息扣繳
稅款抵繳其本身之應納稅款或退稅。其後，財政部又以七十五年函規定，營利事業買
賣債券係按持有期間計算利息收入申報課稅，而個人因未設帳，則一律以其兌領利息
金額併入綜合所得稅之申報及課徵。故前揭二函釋顯係政府用以活絡債券市場並簡化
稽徵之政策性手段，並於二十幾年來按該等函釋及稅法規定核定最後持票人准予將其
扣繳憑單之全額扣繳稅款憑以抵繳其應納稅額，此一為業界及所有人民信賴之核定方
式業已構成債券交易市場慣例及交易秩序的一部份，今被上訴人遽然改變見解，推翻
過去長久以來核定方式，已對債券市場之交易造成嚴重影響；被上訴人將債券前手利
息扣繳稅款作為債券成本，係以行政手段干預市場交易，混亂債券利率及市場秩序。
(一)債券價格之計算係以未來各期預計淨收現數以市場利率加以折算現值而得，由於稅
法規定及被上訴人過去二十幾年之核定方式准予扣抵前手利息扣繳稅款，前手息扣繳
稅款部分僅形同代墊性質，故債券交易價格之計算並不將前手利息扣繳稅款納入考慮
而自各期收現數中扣除，在此種行之多年的價格計算方式下，被上訴人遽然改變見解
與核定，已導致市場出現如前述證十及證十一所呈現之明顯變化。就另一角度析之，
若如被上訴人所稱，債券前手利息扣繳稅款係債券成本且市場報價時已加以考慮，則
何來如證十及證十一所呈現之影響及變化。另，由證十二考慮前手利息扣繳稅款對債
券殖利率之影響計算釋例可得知，若將前手利息扣繳稅款納入計價之考慮將致使債券
收益率下降，連帶影響債券之價格及投資人之投資意願，因此被上訴人後來見解及核
定方式之變更無異係以行政手段干預市場之行為，混亂債券利率及市場秩序。(二)被上
訴人發布六十四年函時，當時之市場參與者均認為新函釋發布後扣繳稅款之抵繳與發
布前並無二致：即取得扣繳憑單者可以全數抵繳，因此自該函發布後政府發行債券，
因金融業者預期不論有無前手均可以全期扣繳稅款抵繳，因而以較低之利率標購政府
債券，而使政府所需付出之資金成本較低，自政府整體收入之觀點視之，前手為個人
時所引起政府稅收短少與政府資金成本之降低實為一體之兩面，在原課稅見解下，政
府整體之收入（稅收）減除支出（資金成本）後之淨收入並無短少。若金融業者事先
知悉被上訴人之新見解，因其與前手（不論為營利事業或個人）要求之稅後淨利得必
與原見解下相同，故金融業者在標購政府債券時必會要求較高之利率，此時，政府之
稅收較原課稅見解下高（因前手利息扣繳稅款不得抵繳），惟政府之支出（資金成本
）亦隨之提高，政府之淨收入仍與原課稅見解下相同。自行政一體之角度判斷之，被
上訴人不得以最有利於稅收之見解為核定，且被上訴人若欲以新見解核定，除應明示
變更見解之確切日期外，亦僅能對見解改變後發行之債券為之；被上訴人已自認本件
課稅方式之改變將影響債券次級市場之交易選擇，然而對初級市場亦絕非無任何改變
。誠如上訴人所提出之證據，本件課稅方式改變已使得次級市場上愈接近付息日之債
券之交易量銳減，而已影響投資人對接近付息日債券之選擇；另被上訴人核課方式之
改變，也因影響債券之殖利率而對初級市場產生衝擊，由此已足以認定被上訴人課稅
方式之改變勢必損及納稅義務人之權益並造成其損失。綜上所述，被上訴人之原處分
、復查決定及訴願決定，不准債券前手息扣繳稅款新台幣（下同）六八、七七二、九
七二元扣抵，顯於法不合，為此請求撤銷原處分、復查決定及訴願決定。被上訴人則
以：本案上訴人八十六年度營利事業所得稅結算申報，原列報債券利息收入三○五、
四三一、五五○元（本期取得債券利息收入993,161,270元-前手利息所得 687,729,7
20 元 =305,431,550元），扣繳稅款為八二、一二三、九八八元，案經被上訴人初查
以扣繳稅額依所得稅法第七十一條及第八十九條規定，應為所得者之扣繳稅額，始得
以之抵繳所得稅之應納稅額，乃將上訴人申報尚未抵繳之扣繳稅額內屬前手利息所得
之扣繳稅款六八、七七二、九七二元，轉列為債券成本並自出售資產增益項下減除。
本案有關尚未抵繳之扣繳稅款其爭點乃未列入申報及核定之所得，納稅義務人不得憑
扣繳憑單抵繳其應納稅款或申請退還。亦即所得稅之核課原則為有所得才課稅、無所
得不課稅，不課稅則無扣繳稅額可資扣抵或退還，按所得稅法第七十一條、第九十九
條、第一百條有關以扣繳稅額，抵繳應納稅款之規定，上開每一條文均以「納稅義務
人」為開頭，次依同法第七條第四項及第八十九條第一項第二款規定；亦即應將所得
申報、繳納所得稅，為承擔納稅義務者，始有以扣繳稅額抵繳應納稅款之適用，倘所
得未納入申報課稅，焉有扣繳稅額之抵繳退補？查本案因上訴人承作公債附買回條件
交易所取得之公債利息，係就其持有期間之利息收入列報為利息所得，並經被上訴人
按其申報數核定所得。該已列入申報及核定之所得所相關之扣繳稅額，亦經被上訴人
核認准予抵繳上訴人之應納稅額在案。惟本案「系爭所得」則為上訴人買回公債其前
手持有期間之利息收入，上訴人「未將系爭所得併入其營利事業所得辦理結算申報」
，為兩造雙方所不爭。而系爭前手持有期間之利息所得扣繳稅額，其相關所得既非為
上訴人之所得，且上訴人亦無列入其營利事業所得稅申報及核定，依據所得稅法第七
條第四項規定及同法第七十一條、第九十九條、第一百條等規定，並參酌所得稅實質
課稅之精神，對於系爭上訴人未承擔納稅義務部分之所得，既無「應納稅額」，上訴
人自「無從」享有以扣繳稅額「抵繳其應納稅額」或申請退還之權利。有關前手利息
所得之課稅規定：按所得稅法第七十一條第一項之規定及財政部六十四年函及七十五
年函釋意旨，前手利息所得者如為營利事業者，應按其持有債券期間，計算利息所得
課徵營利事業所得稅；惟前手利息所得者如為個人者，因前手個人既未設帳又無扣繳
憑單歸課資料，其不列入綜合所得稅結算申報，稽徵機關亦未予核課其綜合所得稅。
前手不論是營利事業或個人，雖無扣繳憑單，只要將其持有期間利息收入列入所得稅
結算申報，並經稽徵機關核定者，其相當百分之十扣繳稅額，均可准予抵繳其應納稅
額或退還。所得稅扣繳制度乃係將稅款於所得發生時，先行按扣繳率扣取繳納國庫，
於納稅義務人辦理所得稅結算申報時依法申報該所得後，再依前開法條規定，核算抵
繳或退補。倘未經所得人辦理申報，自無從核算抵繳或退補，此觀諸同法第七十一條
第二項規定自明。又依同法第八十八條規定，扣繳義務人於所得給付時辦理扣繳，即
所得已確實發生，是本件有關前手利息所得部分，政府並非坐收無主扣繳稅款；反因
前手個人買賣債券多為高所得者，上訴人等票券金融業者與前手個人間相互投機規避
稅賦之安排，造成政府鉅額短收稅款。此政府短收之稅款乃利息所得扣繳率百分之十
與個人綜合所得稅實際稅率（最高百分之四十）之差額，後手營利事業既無將該所得
合併申報，自無從將該所失稅捐轉嫁由後手營利事業負擔。又個人前手有無租稅利益
，及類此「個人前手」與「營利事業後手」之交易交排，導致政府稅收損失部分，尚
非本案之爭點，並不影響本件正確計算上訴人所得之核定及應納稅額退補之核課論據
。上訴人雖主張被上訴人驟然變更十餘年來之課稅方式，有違公法上信賴保護原則云
云。惟查所得稅法有關扣繳稅額得否抵繳稅款之規定並未變更，被上訴人亦無對之改
變核課方式。被上訴人因營利事業所得稅之調查核課向採選案及選項查核方式，尤以
上訴人等票券金融業者之營利事業所得稅結算申報均採會計師查核簽證申報，被上訴
人原無就各案件逐案逐項查核，或逕採暫按書面審核核定之方式，致造成上訴人等投
機不合法之申報方式，被上訴人於發覺後依據稅捐稽徵法第二十一條規定及營利事業
所得稅結算申報書面審核案件抽查辦法之規定，予以抽查核定，自屬於法有據。且查
無論依財政部六十四年或七十五年函釋，均未規定上訴人得將前手息扣繳之稅額用以
抵繳其應納稅款或申請退還；又若上訴人實際上於兌領當日或將近兌領日始買回公債
，則其持有債券日數為一天、零天或僅少數幾天，則上訴人與前手之安排，係屬明顯
之脫法行為，上訴人自不得主張信賴保護原則。末查依現行稅法及相關解釋，公債利
息之付息機構於給付利息時，以債票持有人為對象，按給付利息扣取百分之十扣繳稅
款。上訴人與個人從事債券附買回交易，安排於利息兌領日或兌領日前買回，代為領
息，非該利息所得之實際所有者，其以私法約定圖變更利息所得之納稅義務人，自不
得以之對抗稅法規定，其相關扣繳稅款自應為實際取得利息者所有。另就政府稅收之
影響，無論係於兌領日買回、或於到期日之買回，實際取得利息所得之個人，因無扣
繳稅憑單之勾稽，均未申報。票券金融公司雖取得扣繳憑單，但兩付息日之間之持有
期間為零天、壹天或僅少數幾天，並無利息收入或僅有數天之利息收入。至相關扣繳
稅款，則由票券金融公司申請抵稅。此項交易導致國庫利息所得稅與扣繳稅款喪失，
亦為上訴人申報抵稅之扣繳稅款大於申報利息收入應有扣繳稅款之原因。從而本件被
上訴人將上訴人所申報其中前手債券利息扣繳稅款八二、一二三、九八八元認為係前
手所有，上訴人按全額給付，僅係代付他人之扣繳稅款非屬本身應繳納之稅款，乃將
系爭八二、一二三、九八八元不准上訴人扣抵其稅款，且上訴人既主張系爭金額已包
含於債券價格之內，則應屬債券成本，乃將其轉列為債券成本並自出售資產增益項下
減除，並無違誤，訴願決定持與被上訴人相同之論見，亦無不合。綜上論述，上訴人
所主張之各項爭點，均不足影響被上訴人否准上訴人將未列入申報核課所得範圍之扣
繳稅額退抵應納稅款之核課論據。至上訴人於九十一年一月十六日庭訊時訴稱，類此
案件財稅主管機關可能修法改進及公債交易市場競標利率將受影響變動等情，乃係財
稅主管機關因應上訴人等票券金融業者之反應和壓力而另謀解決之道。亦證本案被上
訴人並無違反法令規定，否則財稅主管機關應主動糾正制止，或於訴願決定指謫被上
訴人，而無需另行協商修法。是在相關法令未修正前，被上訴人依現行所得稅法之規
定辦理，洵無違誤，為此請求判決駁回上訴人之訴等語，資為抗辯。
原審斟酌全辯論意旨，及調查證據結果，以：本件上訴人八十六年度營利事業所得稅
結算申報，依原處分卷所附上訴人簽證會計師出具之「營利事業所得稅結算申報查核
報告書」附表七之一「債券利息收入扣繳申報資料明細表」，上訴人將「政府公債前
手息」六八七、七二九、七二○元，自扣繳憑單給付總額九九三、一六一、二七○元
中扣除，僅申報利息收入三○五、四三一、五五○元，但卻申報含前手息扣繳額在內
之全部扣繳稅款八二、一二三、九八八元，上訴人既將公債前手息扣除，未申報為收
入，即不得將該前手息扣繳稅額抵繳應納稅額，上訴人將之列入抵繳稅額，於法即有
未合。上訴人雖主張依所得稅法第七十一條第一項、第九十九條及財政部六十四年九
月四日台財稅第三六四四○號、七十五年七月十六日台財稅第七五四一四一六號函釋
，其對前手之利息收入並無預先扣繳之機制，該項被扣繳之稅款，為其向前手購入債
券所代墊之稅款，自應由其全數抵繳當年度營利事業所得稅之應納稅款；且所得稅法
第九十九條並未就得抵繳之扣繳憑單為限制，被上訴人否准以系爭利息收入扣繳稅款
抵繳應納稅額，增加法律所無之限制，有違租稅法律主義；另前手利息之所有人為何
，與上訴人是否具有系爭扣繳稅款之抵稅權，分屬兩事，系爭扣繳稅款既由上訴人全
額繳納，並由付息機關以上訴人名義開立扣繳憑單，自應准予用以抵繳；扣繳稅款並
非法條所列舉之成本項目，故系爭扣繳稅款顯非購進債券之成本；債券付息日占有有
價證券之人，方得享有債券利息之收取權，相應利息所產生之扣抵稅額，當然為最後
持有人所取得，被上訴人否准上訴人以系爭前手利息扣繳稅款抵繳應納稅額，實質加
重上訴人之稅賦，已使上訴人承擔法律規範以外之租稅負擔，亦有違信賴保護原則云
云。惟按所得稅法第七十一條第一項及第九十九條雖規定納稅義務人得以暫繳及扣繳
稅款抵繳結算申報之應納稅額，然得為扣繳稅額抵繳應納稅款之對象，以應將利息所
得申報、繳納所得稅之承擔納稅義務者為限；反之，如未申報利息所得，而未繳納利
息所得稅者，則無扣繳稅額抵繳應納稅款之適用，此為法律當然之解釋，並未增加法
律所無之限制，亦無違反租稅法律主義。上訴人於利息兌領日前買回債券，前手兌領
之利息及系爭之扣繳稅款均為前手所有。前手兌領之利息既非上訴人之利息收入，該
利息收入之納稅義務人即非上訴人，縱扣繳憑單以上訴人名義開立，然系爭扣繳稅款
法理上非由上訴人負擔及繳納，依租稅法定原則，自不得以之抵繳其當年度營利事業
所得稅之應納稅額，此不因上訴人於向前手購入債券時未預先扣留稅款而受影響。而
上訴人既然因前手息之扣繳稅款而代前手繳納稅款，乃其是否向前手求償之問題，自
不應轉向被上訴人請求抵繳稅款以補償其損失。何況上訴人非不可於購入債券給付價
金時將稅款預先扣留，以備將來之扣繳。又被上訴人係依法核稅，並無上訴人所謂加
重其稅賦，使上訴人承擔法律規範以外之租稅負擔可言。再，財政部前開函釋並未規
定營利事業於兩付息日間買回公債，按持有期間計算利息收入，即得以全期扣繳稅款
抵繳其申報應納稅額，亦不生違反信賴保護原則之問題。上訴人主張揆諸前開規定及
說明，核屬無據，均不可採。另上訴人又主張若依被上訴人之核定方式，則政府有重
複課稅之不公平現象，且政府各相關單位間對於債券前手利息之扣繳稅款之看法並不
一致，不應因被上訴人一時見解之變更而推翻行之多年之交易與會計制度等語。原審
法院以為有所得者即應繳稅，乃稅賦核實課徵之原則，上訴人對於前手息部分既無所
得，本無需課稅，其所扣繳之稅款即無抵繳之問題，至實務上是否發生上訴人所稱重
複課稅之情形，尚未可知，（按前手息之所得人為營利事業時，仍可持以抵繳自身之
應納稅額，已如前述）。況即使如此，亦屬應由被上訴人解決之另一問題，而不得主
張前手息扣繳之稅款即可由上訴人抵繳；又國庫署、證券暨期貨管理委員會、財政部
乃各職有所司之政府部門，彼等或採用稅務會計或財務會計制度，自因執掌不同而有
異同，然尚不得因此即謂被上訴人之核課方式違法；再者，本件被上訴人所依循之解
釋函令並未變更，故無稅捐稽徵法第一條之一規定之適用。綜上所述，被上訴人以屬
於前手利息所得之扣繳稅額六八、七七二、九七二元為上訴人購入債券之成本，將扣
繳稅額轉入債券成本項下查核，核定其可以抵繳之扣繳稅額為一三、三五一、○一六
元，復查及訴願決定予以維持，核無違誤，上訴人仍執前詞請求撤銷，為無理由，應
予駁回。至於兩造其餘攻擊防禦方法，無礙本件判決結果，故無庸一一論述。又有關
前手息之爭議既係因債券利息之扣繳稅款一律以付息時之持票人為所得人名義開立扣
繳憑單所引起，被上訴人自宜檢討恢復過去以個別分段持有者名義開立的作法，使所
得名義人與實際所得者相符合，以杜絕爭議，併此明。
上訴論旨，除持前詞外，並以：依照所得稅法第八十八條及同法第八十九條第一項第
二款規定意旨，前手利息屬前手投資人之利息所得，應以前手為納稅義務人並對其扣
繳，而財政部六十四年函已經違反所得稅法扣繳制度之規定，原審判決卻認該函僅為
便宜措施並未改變納稅義務主體，未明白宣告該函釋違反所得稅法並揭示違反所得稅
法後應為之正確處置，顯有適用所得稅法第八十八條及八十九條不當及違反論理法則
之違法；又在上開函釋所改變之市場交易機制及稅務扣繳、申報作業下，上訴人不可
能在市場買得到或賣出任何債券，原審判決有違經驗法則；六十四年函已經違反並破
壞所得稅法之扣繳制度，前提要件既然已經違反法律規定，原審判決認為「有申報所
得方得以該所得之扣繳稅款抵稅」之判決理由即無法成立，原審判決顯有違反論理法
則之違法；被上訴人雖於原審審理中自認其目前有「無扣繳憑單可扣繳」之「實務」
，但對是否確有此「實務」，原審卻未為調查及斟酌，有違反行政訴訟法第一百三十
三條、第一百三十四條及第一百八十九條之違法；依所得稅法第九十九條規定意旨，
依行為時所得稅法第八十九條第一項第二款及六十四年函，營利事業擔任前手時之利
息所得並未受到扣繳，卻能主張該部分利息之百分之十作為扣繳稅款抵繳，原審判決
有違反所得稅法第九十九條之違法；上訴人於原審所提出之證據均明確指出，稽徵機
關確係於八十七年間改變課稅見解，認為實際兌息之後手營利事業，僅得就申報利息
收入之扣繳稅款抵稅，但為規避稅捐稽徵法第一條之一之規定，財政部並未發布任何
解釋函令，反而以通案核定之方式，針對承作債券買賣金融業者之八十三年度及以後
年度之案件，以新見解據以核定，倘認稽徵機關可以此做法而為核定，則不但稅捐稽
徵法第一條之一將形同具文，租稅法律安定性亦將蕩然無存，原審判決有違司法院釋
字第五二五號解釋及稅捐稽徵法第一條之一精神之違法；上訴人於原審陳明證券暨期
貨管理委員會與國庫署關於債券買賣之規定與被上訴人之新見解並不相同，甚至是矛
盾的，原審判決卻認為對債券交易之規定可有不同依據，顯然有違反論理法則及經驗
法則之違法；根據一般公認會計原則，若將淨額法還原為總額法，則上訴人申報之利
息收入為全期之利息收入，若將總額法下之利息收入扣除該成本費用，其差額即為淨
額法下認列之利息收入，採總額法或淨額法所申報之利息收入不同，但課稅所得相同
，原審判決認上訴人未申報「全期」利息所得，有違反論理法則、經驗法則及行政程
序法第六條平等法則之違法；在六十四年函發布後所形成之債券市場交易機制下，因
所有參與交易之人均認為該六十四年函認定前手並不須被扣繳，亦無扣繳憑單可抵繳
，故後手於給付買賣價金時並不會將扣繳稅款自買賣價金中扣除，則後手之上訴人給
付價金於前手時，之所以未將扣繳稅款扣除係因六十四年函所造成之結果，系爭扣繳
稅款顯非購進債券之成本，經驗法則下之「成本」係指交易雙方於買賣時即已合意決
定之代價，在被上訴人之核定方式下，扣繳稅款又會成為上訴人之成本，被上訴人之
核定顯已違反前述成本之經驗法則，其逕自將系爭前手利息扣繳稅款轉為債券成本項
下，亦違反所得稅法第四十五條規定，原審判決對被上訴人此違反所得稅法第四十五
條之核定方式未置一詞，顯有判決不備理由之違法，為此請求判決廢棄原審判決，原
處分、復查決定、訴願決定均撤銷或發回臺北高等行政法院更審。經查，上訴人八十
六年度營利事業所得稅結算申報，自行申報扣繳稅款八二、一二三、九八八元，被上
訴人就其中非上訴人持有債券期間所生應計利息相關之扣繳稅款，即前手息扣繳稅額
六八、七七二、九七二元部分，轉入債券成本項下查核，否准抵減應納稅額，訴願決
定予以維持，原審判決亦認原處分無違誤，固非無見，惟租稅法所重視者，應為足以
表徵納稅能力之經濟事實，而非其外觀之法律行為，故在解釋適用稅法時，所應根據
者為經濟事實，不僅止於形式上之公平，應就實質上經濟利益之享受者予以課稅，始
符實質課稅及公平課稅之原則。查系爭債券附條件買回之交易，上訴人形式上出售債
券予客戶，並不考慮該債券之票面利息及市價，僅協議於一段期間以約定利率（非票
面利率）計算之本利和，向客戶買回債券；而「債券實體」則交由賣方特約之金融機
構代為保管，由該金融機構出具「債券存摺」辦理交割。在法律形式上，雖與一般買
（賣）斷交易相同，唯一差異在於另有「買回」之約定，此有被上訴人提出之證券交
易範例、債券附條件買賣總契約、債券存摺等件影本附卷可稽。然就經濟事實而言，
判斷系爭債券附條件買回交易為「融資」或「買賣」行為，應依其交易實質為準，不
得拘泥於書面契約所用之辭句。凡投資債券之買賣雙方，其與債券本身有關之報酬與
風險，諸如債券票面利息之歸屬，利率波動之風險等，倘未發生由賣方移轉於買方之
效果，則不生「買賣」之實質，而係以債券作為擔保之「融資」行為；即買方融資予
賣方，賣方則支付融資利息予買方（中華民國會計研究發展基金會八十年十月二十九
日（八○）基秘字第一四四號函參照）。本件上訴人從事系爭債券附條件買回交易，
如前所述，債券之報酬與風險並未移轉於買方，其經濟事實為「融資」行為。則上訴
人所得，除按債券票面利率計算持有期間之利息收入外，如有因融資交易所賺取票面
利率與約定利率間之利息差額，即應核實認列利息所得，予以課稅。被上訴人所舉財
政部七十五年七月十六日台財稅第七五四一四一六號函釋，既謂：「營利事業或個人
『買賣』國內發行之公債、公司債及金融債券，買受人若為營利事業，可由該事業按
債券持有期間，依債券之面值及利率計算『利息收入』，．．．」係就債券單純買賣
而為立論。對於系爭債券附條件買回交易，其具融資性質者，應無適用之餘地。本件
原處分囿於上開函釋，僅就上訴人持有債券期間之利息收入核定所得，對於上訴人上
述實質上之所得未予究明，尚非符合實質課稅原則之本旨。按「憲法第十九條規定人
民有依法律納稅之義務，固係指人民有依據法律所定之納稅主體、稅目、稅率、納稅
方法及納稅期間等項而負納稅義務之意，然課人民以繳納租稅之法律，於適用時，該
法律所定之事項若權利義務相關連者，本於法律適用之整體性及權利義務之平衡性，
當不得任意割裂適用。」業經司法院釋字第三八五號解釋在案。又「納稅義務人有左
列各類所得者，應由扣繳義務人於給付時，依規定之扣繳率或扣繳辦法，扣取稅款，
並依第九十二條規定繳納之︰一、．．．二、機關、團體、事業或執行業務者所給付
之薪資、利息、．．．。」為行為時所得稅法第八十八條所明定。故利息所得者，應
由扣繳義務人於給付時，扣取稅款，並將所扣稅款向國庫繳納；又依同法第七十一條
第一項前段、第九十九條及第一百條之規定，扣繳稅款於結算申報時當可用以抵繳應
納稅額；此為義務與權利相互關連之規定，不容割裂適用。另財政部六十四年九月四
日台財稅第三六四四○號函釋：「主旨：中央政府建設公債甲種債票之利息，應由付
息機構於付息時，按照所得稅法第八十八條、第八十九條、第九十二條及各類所得扣
繳率表等規定，扣繳利息所得稅款，並以付息時債票持有人為納稅義務人，向稽徵機
關填報扣繳憑單，並依同法第九十四條規定，將扣繳憑單填送納稅義務人。說明：二
、本債票無論曾否轉讓，均應由付息機構，以付息時之持票人為納稅義務人（記名式
者為最後記名之人）就全部利息一次扣繳所得稅；並根據持票人之身分證明，依法填
報扣繳憑單。納稅義務人為中華民國居住之個人或營利事業，應將該項利息所得，依
法合併當年度所得申報所得稅。」本件上訴人為系爭債券付息時之持票人，因上開財
政部六十四年九月四日台財稅第三六四四○號函釋，遭強制課以系爭全部利息扣繳稅
款之義務，既依法律之形式；而於結算申報時，被上訴人竟主張上訴人雖被扣繳系爭
稅款但非實際納稅義務人，否准扣繳稅款抵繳應納稅額之權利，反採經濟之事實。對
於同一系爭所得，權利義務相關連之事項，而為不同認定，並均以不利於上訴人者為
其準據，顯然割裂適用法律，揆諸前開司法院釋字第三八五號解釋及說明，即有可議
。次按「涉及租稅事項之法律，其解釋應本於租稅法律主義之精神，依各該法律之立
法目的，衡酌經濟上之意義及實質課稅之公平原則為之。」復經司法院釋字第四二○
號解釋在案。上開解釋固然肯定實質課稅原則在稅法之適用，但亦闡明在適用上仍應
嚴守租稅法律主義。又「納稅義務人應於每年二月二十日起至三月底止，填具結算申
報書，向該管稽徵機關，申報其上一年度內構成綜合所得總額或營利事業收入總額之
項目及數額，以及有關減免、扣除之事實，並應依其全年應納稅額減除暫繳稅額、尚
未抵繳之扣繳稅額及可扣抵稅額，計算其應納之結算稅額，於申報前自行繳納。但短
期票券利息所得之扣繳稅款，不得減除。」為行為時所得稅法第七十一條第一項所明
定（現行法於同條項但書增列：「營利事業獲配股利總額或盈餘總額所含之可扣抵稅
額，不得減除」）。故扣繳之稅款，除所得稅法第七十一條第一項但書所列舉或法律
別有規定者外，可於結算申報時，抵繳應納稅額。是則本於租稅法律主義之精神，扣
繳稅款既為公法上明定納稅義務人之租稅抵稅權，除法律別有規定外，自不得以實質
課稅為由，否准納稅義務人抵繳應納稅額。本件上訴人從事系爭債券附條件買回之交
易，為付息時之債票持有人，依前開財政部六十四年九月四日台財稅第三六四四○號
函謂：「．．．應由付息機構於付息時，按照所得稅法第八十八條、第八十九條、第
九十二條．．．扣繳利息所得稅款，並以付息時債票持有人為『納稅義務人』」，既
已肯認上訴人為所得稅法第八十八條之納稅義務人，即非營利事業所得稅查核準則第
九十條第三款所指「扣繳他人之所得稅款」者。況所得稅法又無除外規定，自應可用
以抵繳應納稅款；乃被上訴人以實質課稅為由，否定上訴人為實際納稅義務人，進而
否准其租稅抵稅權，顯然添加法律所無之限制，違反租稅法律主義，亦非適法。綜上
所述，上訴人之主張，雖未及於此，惟原處分（復查決定）自有可議，訴願決定未予
糾正，亦有疏漏，原審判決予以維持，於法有違，應認上訴為有理由。爰將原審判決
廢棄，並將復查決定及訴願決定撤銷，由被上訴人另為適法之復查決定，以昭折服。
據上論結，本件上訴為有理由，爰依行政訴訟法第二百五十六條第一項、第二百五十
九條第一款、第九十八條第三項前段，判決如主文。
中    華    民    國    九十二      年      四        月    二十九      日
                    最 高 行 政 法 院  第 四 庭
                                審 判 長 法  官      廖  政  雄
                                         法  官      趙  永  康
                                         法  官      林  清  祥
                                         法  官      鍾  耀  光
                                         法  官      姜  仁  脩
右  正  本  證  明  與  原  本  無  異
                                         法院書記官  莊  俊  亨
中    華    民    國    九十二      年      四        月    二十九      日


司法院資訊處製作；財團法人民間司法改革基金會備份。
